臺灣高等法院刑事判決
110年度上訴字第1041號
上  訴  人  臺灣士林地方檢察署檢察官
上  訴  人  
即  被  告  蔣博亞


上列上訴人因詐欺等案件，不服臺灣士林地方法院109年度金訴
字第194號，中華民國110年1月20日第一審判決（起訴案號：臺
灣士林地方檢察署109年度少連偵字第132號、第151號、109年度
偵字第14760號，移送併辦109年度偵字第17248 號、臺灣臺北地
方檢察署109年度偵字第26131號、110年度偵字第11299號），提
起上訴，原審判決如下：
    主  文
原判決關於無罪部分及定執行刑部分，均撤銷。
己○○犯如附表二編號5所示之罪，處如附表二編號5「宣告罪刑」
欄所示之刑。
其餘上訴駁回。
上開撤銷改判部分與上訴駁回部分所處之刑，應執行有期徒刑壹
年拾壹月。
    事  實
一、己○○於民國109年4月間，因少年甲○○之召募，而參與少年甲○○、乙○○及真實姓名、年籍不詳，暱稱「教練安西」、「小迪」、「NANA」等成年人及王振宇（業經臺灣臺北地方法院另行判決）所組成以實施詐術為手段，而具有持續性、牟利性之有結構性詐欺集團犯罪組織（惟無積極證據證明己○○知悉該詐欺集團有少年成員）之後，竟與該等人員共同意圖為自己不法之所有，基於三人以上共同詐欺取財及洗錢之犯意聯絡，由該詐欺集團成員分別於附表一各編號所示之時間，以附表一各編號所示之詐欺方式，向附表一各編號所示之人施用詐術，致其等陷於錯誤，分別於附表一各編號所示之匯款時間，將附表一各編號所示之款項匯款至附表一各編號所示之帳戶內，再由「小迪」、「NANA」指示王振宇持該詐欺集團成員所交付附表一各編號所示匯款帳戶之提款卡、密碼（如附表一編號3、4所示之林育麒中華郵政帳號000-00000000000000號帳戶之提款卡，則係己○○於109年5月12日至臺北市○○區○○○路0段000巷0弄00號之全家便利商店領取裝有上開提款卡之包裹後交給王振宇），自行於附表一編號1至4所示之提領時、地，提領附表一編號1至4所示之金額共計新臺幣（下同）96萬2,000元（附表一編號5所示部分，因該人頭帳戶事後遭通報為警示帳戶而圈存帳戶內款項，乙○○所匯3,285元款項，始未遭提領）。己○○則依「小迪」、「NANA」之指示，於109年5月13日某時許，至臺北市南港區玉成公園，向王振宇收取其所提領之上開款項後，再將上開款項交付予「小迪」、「NANA」所指派收取之人，以此方式製造金流斷點，致無法追查前揭犯罪所得去向，而隱匿詐欺犯罪所得，己○○則因此取得6,000元之報酬。嗣因如附表一各編號所示之被害人察覺有異而報警處理，始循線查悉上情。
二、案經丁○○、戊○○、丙○○、甲○○、乙○○告訴及新北市政府警察
    局汐止分局、臺北市政府警察局南港分局、信義分局報告臺
    灣士林地方檢察署（下稱士林地檢署）檢察官偵查起訴暨臺
    灣臺北地方檢察署（下稱臺北地檢署）檢察官、臺灣士林地
    方檢察署檢察官移送併辦。
    理  由
壹、程序方面：
一、關於違反組織犯罪防制條例之供述證據部分：
    按組織犯罪防制條例第12條第1項中段規定：「訊問證人之
    筆錄，以在檢察官或法官面前作成，並經踐行刑事訴訟法所
    定訊問證人之程序者為限，始得採為證據」，係以立法排除
    被告以外之人於警詢或檢察事務官調查中所為之陳述，得適
    用刑事訴訟法第159條之2、第159條之3及第159條之5之規定
    ，是證人於警詢時之陳述，於違反組織犯罪條例案件，即絕
    對不具有證據能力，自不得採為判決基礎；而上開組織犯罪
    防制條例第12條第1項之規定，係排除一般證人於警詢陳述
    之證據能力之特別規定，然被告於警詢之陳述，對被告本身
    而言，則不在排除之列（最高法院97年度台上字第1727號、
    102年度台上字第2653號判決意旨參照）。準此，後述被告
    以外之人於警詢時之陳述，於被告己○○違反組織犯罪防制條
    例部分，不具證據能力。
二、關於三人以上共同詐欺取財及洗錢之供述證據部分：
    按上開組織犯罪防制條例第12條第1項中段規定，係以犯罪
    組織成員犯該條例之罪者，始足語焉，至於所犯該條例以外
    之罪，其被告以外之人所為之陳述，自仍應依刑事訴訟法相
    關規定，定其得否為證據，有最高法院103年度台上字第291
    5號判決意旨參照。查本件檢察官及被告於本院準備程序及
    審判期日均同意本判決所引用被告以外之人於審判外之言詞
    或書面陳述均有證據能力（見本院卷第87至105、111至120
    頁），本院審酌該等具有傳聞證據性質之證據，其取得過程
    並無瑕疵，與待證事實具有關聯性，證明力非明顯過低，以
    之作為證據係屬適當，認均得為證據。
三、至於本判決所引用之非供述證據部分，與本案均有關連性，
    亦無證據證明係實施刑事訴訟程序之公務員以不法方式所取
    得，依刑事訴訟法第158 條之4 之反面解釋，當有證據能力
    ，復於本院審理時，提示並告以要旨，使檢察官及被告充分
    表示意見，自得為證據使用。　
貳、實體方面：
一、認定犯罪事實所憑之證據及認定之理由：
(一)上開事實，業據被告於本院審理時坦承不諱（見本院卷第11
    0、127頁），並經證人即另案共犯王振宇於原審審理時證述
    明確（見原審金訴卷第258至265頁），且有如附表一各編號
    「證據出處」欄所示之證據在卷可稽，足認被告上開任意性
    自白與事實相符，堪予採信。
(二)按組織犯罪防制條例於107年1月3日修正公布，其中第2條規
    定「本條例所稱犯罪組織，指3人以上，以實施強暴、脅迫
    、詐術、恐嚇為手段或最重本刑逾5年有期徒刑之刑之罪，
    所組成具有持續性或牟利性之有結構性組織。前項有結構性
    組織，指非為立即實施犯罪而隨意組成，不以具有名稱、規
    約、儀式、固定處所、成員持續參與或分工明確為必要。」
    本件雖無證據證明該詐欺集團有何具體名稱、固定處所等，
    惟依被告之供述及證人王振宇於原審審理時之證述，可認該
    集團乃分由各該人擔負一定之工作內容，除少年甲○○聯繫介
    紹被告加入以外，於集團成員實施詐術而使被害人遭詐騙依
    指示匯入、轉帳款項至人頭帳戶後，即由詐欺集團成員通知
    王振宇進行提領款項之工作及再依指示將領得款項持往指定
    地點交由被告取走，層層指揮，組織縝密，分工精細，自須
    投入相當之成本、時間，顯非為立即實施犯罪而隨意組成者
    ，而已為有結構性之組織。又觀諸被告於109年4月間加入後
    ，已有如附表一所示多位被害人遭詐欺而匯入款項，被告並
    已參與完成各該次詐欺所得款項之收取（除附表一編號5所
    示部分，因該人頭帳戶遭通報為警示帳戶而圈存帳戶內款項
    ，始無法領取外），是以被告參與本案詐欺集團之時間、集
    團成員之分工、遂行詐欺犯行之獲利情形、報酬之取得，堪
    認本案詐欺集團係以實施詐術為手段，具有持續性、牟利性
    之結構性組織，核與上開所定犯罪組織之定義相符，被告參
    與該集團並負責向車手收款工作，且獲有報酬，確該當參與
    犯罪組織之構成要件。　
(三)又按洗錢防制法所稱洗錢，指下列行為：一、意圖掩飾或隱
    匿特定犯罪所得來源，或使他人逃避刑事追訴，而移轉或變
    更特定犯罪所得。二、掩飾或隱匿特定犯罪所得之本質、來
    源、去向、所在、所有權、處分權或其他權益者。三、收受
    、持有或使用他人之特定犯罪所得，洗錢防制法第2 條定有
    明文。故行為人如有上揭各款所列洗錢行為者，即成立同法
    第14條第1項之洗錢罪。另過去實務認為，行為人對犯特定
    犯罪所得之財物或利益作直接使用或消費之處分行為，或僅
    將自己犯罪所得財物交予其他共同正犯，祇屬犯罪後處分贓
    物之行為，非本條例所規範之洗錢行為，惟依新法規定，倘
    行為人意圖掩飾或隱匿特定犯罪所得來源，而將特定犯罪所
    得直接消費處分，甚或交予其他共同正犯，而由共同正犯以
    虛假交易外觀掩飾不法金流移動，即難認單純犯罪後處分贓
    物之行為，應仍構成新法第2 條第1 或2 款之洗錢行為（最
    高法院108 年台上字第1744號判決意旨參照）。查王振宇提
    領詐欺款項後轉交被告（除附表一編號5所示部分，因該人
    頭帳戶遭通報為警示帳戶而圈存帳戶內款項，始無法領取外
    ），被告再依指示將附表一編號1至4號所示之款項交由「小
    迪」、「NANA」指派之人收取，則被告主觀上有隱匿其所屬
    詐欺集團之詐欺犯罪所得，以逃避國家追訴或處罰之意思，
    客觀上有隱匿詐欺犯罪所得去向之作用，而製造金流斷點，
    揆諸前開說明，核與洗錢防制法第14條第1項一般洗錢罪之
    要件相合。　
(四)綜上所述，本案事證明確，被告上開犯行均洵堪認定，均應
    依法論科。　
二、論罪科刑、上訴駁回及撤銷改判之說明：　
(一)核被告如附表一編號1所為，係犯組織犯罪防制條例第3條第
    1項後段之參與犯罪組織罪、刑法第339條之4第1項第2款三
    人以上共同詐欺取財罪、洗錢防制法第14條第1項之洗錢罪
    ；如附表一編號2至4所為，均係犯刑法第339條之4第1項第2
    款三人以上共同詐欺取財罪、洗錢防制法第14條第1項之洗
    錢罪；如附表一編號5所為，係犯刑法第339條之4第1項第2
    款三人以上共同詐欺取財罪。起訴書雖漏引組織犯罪防制條
    例第3條第l項後段之參與犯罪組織罪之法條及罪名，惟檢察
    官於起訴書犯罪事實欄既已記載被告加入本案詐欺集團之犯
    罪事實，且本案詐欺集團屬三人以上以實施詐術為手段所組
    成具有持續性及牟利性之有結構性組織，公訴檢察官復於10
    9年10月7日原審準備程序當庭補充起訴法條包括組織犯罪防
    制條例第3條第l項後段之參與犯罪組織罪嫌（見原審金訴卷
    第45頁），本院自應一併審理。又士林地檢署109年度偵字
    第17248號併辦意旨書與本案起訴之附表一編號2為事實上同
    一案件，與本案起訴之附表一編號3、4部分具有接續犯之實
    質上一罪關係；臺北地檢署109年度偵字第26131號、110年
    度偵字第11299號併辦意旨書就被告所犯刑法第339條之4第1
    項第2款之三人以上共同詐欺取財罪之事實部分，與本案起
    訴之附表一編號3、4部分具有接續犯之實質上一罪關係，本
    院自當併予審究；至臺北地檢署併辦意旨書另述此部分亦涉
    犯組織犯罪防制條例第3條第1項後段之參與犯罪組織罪嫌，
    惟查被告於109年4月間加入本案詐欺集團，先後收取多筆車
    手交付之詐欺款項後轉交予集團上游收受，迄為警查獲時止
    ，其所犯參與犯罪組織罪，屬單純一罪，至行為終了時，仍
    論為一罪，而被告參與該詐欺集團犯罪組織部分，已因與本
    案附表一編號1所示之三人以上共同詐欺取財罪及洗錢罪犯
    行具有想像競合犯關係，而經予以論罪科刑，而其他之加重
    詐欺犯行，祗需單獨論罪科刑即可，無需再另論以參與犯罪
    組織罪，以避免重複評價（詳後述）。
(二)共同實施犯罪行為之人，在合同意思範圍以內，各自分擔犯
    罪行為之一部，相互利用他人之行為，以達其犯罪之目的者
    ，即應對於全部所發生之結果，共同負責；故共同正犯間非
    僅就其自己實施之行為負其責任，並在犯意聯絡之範圍內，
    對於其他共同正犯所實施之行為，亦應共同負責，是於集團
    式犯罪，原不必每一共犯均有直接聯繫，亦不必每一階段均
    參與，只須以自己共同犯罪之意思，事前同謀，而由其中一
    部分人實施犯罪行為者，即應對於犯罪結果負共同正犯罪責
    ，並無分別何部分為孰人下手之必要。被告與其所屬之詐欺
    集團成員，均知悉內部分工所從事行為係整體詐欺取財行為
    分擔之一環，各成員縱未親自參與詐騙被害人之行為，甚或
    未全盤知悉其他集團成員詐騙被害人之實際情形，然既於犯
    意聯絡範圍內相互利用集團成員行為，以達犯罪目的，則被
    告就前揭犯行，與犯罪事實欄所載之共犯及該詐欺集團所屬
    成員間，有犯意之聯絡及行為之分擔，依刑法第28條規定為
    共同正犯。
(三)次按組織犯罪防制條例係藉由防制組織型態之犯罪活動為手
    段，以達成維護社會秩序、保障人民權益之目的，乃於該條
    例第3 條第1 項前段與後段，分別對於「發起、主持、操縱
    、指揮」及「參與」犯罪組織者，依其情節不同而為處遇，
    行為人雖有其中一行為（如參與），不問其有否實施各該手
    段（如詐欺）之罪，均成立本罪。然在未經自首或有其他積
    極事實，足以證明其確已脫離或解散該組織之前，其違法行
    為，仍繼續存在，即為行為之繼續，而屬單純一罪，至行為
    終了時，仍論為一罪。又刑法上一行為而觸犯數罪名之想像
    競合犯存在之目的，在於避免對於同一不法要素予以過度評
    價。自然意義之數行為，得否評價為法律概念之一行為，應
    就客觀構成要件行為之重合情形、主觀意思活動之內容、所
    侵害之法益與行為間之關連性等要素，視個案情節依社會通
    念加以判斷。刑法刪除牽連犯之規定後，原認屬方法目的或
    原因結果，得評價為牽連犯之二犯罪行為間，如具有局部之
    同一性，或其行為著手實行階段可認為同一者，得認與一行
    為觸犯數罪名之要件相侔，依想像競合犯論擬。倘其實行之
    二行為，無局部之重疊，行為著手實行階段亦有明顯區隔，
    依社會通念難認屬同一行為者，應予分論併罰。因而，行為
    人以一參與詐欺犯罪組織，並分工加重詐欺行為，同時觸犯
    參與犯罪組織罪及加重詐欺取財罪，雖其參與犯罪組織之時
    、地與加重詐欺取財之時、地，在自然意義上非完全一致，
    然二者仍有部分合致，且犯罪目的單一，依一般社會通念，
    認應評價為一罪方符合刑罰公平原則，應屬想像競合犯，如
    予數罪併罰，反有過度評價之疑，實與人民法律感情不相契
    合（最高法院107 年度台上字第1066號判決意旨參照）。查
    被告就附表一編號1所犯之加重詐欺取財犯行，可認為係被
    告參與犯罪組織行為之「首次犯行」而論以組織犯罪防制條
    例第3條第1項後段之參與犯罪組織罪。又揆諸前揭說明，被
    告就附表一編號1以外之犯行，乃為被告參與組織之繼續行
    為，為避免重複評價，無再將其餘參與犯罪組織行為與第1 
    罪割裂而另論一參與犯罪組織罪。又被告所犯參與犯罪組織
    罪，與其參與犯罪組織後之首次詐欺犯行即如附表一編號1
    之三人以上共同詐欺取財罪及洗錢罪間具有局部同一性，而
    有想像競合犯關係，應從一重論以三人以上共同詐欺取財罪
    。就附表一編號2至4所示部分，被告係以一行為同時觸犯三
    人以上共同詐欺取財罪及洗錢罪2項罪名，為想像競合犯，
    應依刑法第55條規定，從一較重之三人以上共同詐欺取財罪
    處斷。
(四)被告就附表一編號1至5所示之5次三人以上共同詐欺取財罪
    犯行，其詐騙對象、施用詐術之時間及方式等節，既均有別
    ，顯係基於各別犯意先後所為，侵害不同被害人之財產法益
    ，應予分論併罰。是被告辯稱附表一各編號所示犯行，乃時
    、空密接，應論以一罪，應無可採。
(五)又按洗錢防制法第16條第2項規定：犯前2條之罪，在偵查或
    審判中自白者，減輕其刑；組織犯罪防制條例第8 條第1項
    規定：犯第3 條之罪，偵查及審判中均自白者，減輕其刑；
    又按想像競合犯之處斷刑，本質上係「刑之合併」，其所謂
    從一重處斷，乃將想像競合犯組成之評價上數罪，合併為科
    刑一罪，其所對應之刑罰，亦合併其評價上數罪之數法定刑
    ，而為一個處斷刑。易言之，想像競合犯侵害數法益者皆成
    立犯罪，論罪時必須輕、重罪併舉論述，同時宣告所犯各罪
    名，包括各罪有無加重、減免其刑之情形，亦應說明論列，
    量刑時併衡酌輕罪部分量刑事由，評價始為充足，然後依刑
    法第55條前段規定「從一重處斷」，非謂對於其餘各罪可置
    而不論。因此，法院決定處斷刑時，雖以其中最重罪名之法
    定刑，做為裁量之準據，惟於裁量其輕重時，仍應將輕罪合
    併評價在內（最高法院108 年度台上字第4405、4408號判決
    意旨可參）。查被告於偵查、原審及本院審理時均自白洗錢
    及參與犯罪組織之犯行（見109年度少連偵字第132號卷第10
    9至119頁、第201至207頁，臺北地檢署109年度偵字第26131
    號卷第257至259頁，原審金訴卷第282頁、本院卷第110、12
    7頁），依上開規定原應減輕其刑，惟被告所犯洗錢罪及參
    與犯罪組織罪係屬想像競合犯其中之輕罪，被告就本案犯行
    係從一重之三人以上共同詐欺取財罪，就被告此部分想像競
    合輕罪得減刑部分，依上開說明，於後述依刑法第57條量刑
    時一併衡酌該部分減輕其刑事由，附此說明。
(六)本案無刑法第59條之適用
　　再按刑法第59條規定犯罪之情狀可憫恕者，得酌量減輕其刑
    ，其所謂「犯罪之情狀」，與同法第57條規定科刑時應審酌
    之一切情狀，並非截然不同之領域，於裁判上酌減其刑時，
    應就犯罪一切情狀（包括第57條所列舉之10款事項），予以
    全盤考量，審酌其犯罪有無可憫恕之事由（即有無特殊之原
    因與環境，在客觀上足以引起一般同情，以及宣告法定低度
    刑，是否猶嫌過重等等），以為判斷（最高法院95年度台上
    字第6157號判決意旨參照）。查被告加入詐騙集團擔任向王
    振宇所領取之詐騙款項，再交給詐騙集團成員，其所收取之
    款項非微，告訴人亦多達數人，犯罪情節非輕，被告僅貪圖
    小利而犯下本案，以其犯罪當時情狀，難認有何特殊原因或
    堅強事由，在客觀上足以引起一般同情，而認處以法定最低
    刑度猶嫌過重之情形，故無刑法第59條規定酌減其刑規定之
    適用。是被告請求依刑法第59條規定給予減輕其刑，實無可
    採。
(七)本案不予宣告緩刑之說明：
　　被告固未曾因故意犯罪受有期徒刑以上刑之宣告，此有本院
    被告前案紀錄表在卷可查，犯後坦承犯行；惟本院審酌本案
    為集團型態之犯罪，被告僅短短2日擔任向王振宇所領取之
    詐騙款項，再交給詐騙集團成員，其所收取之款項非微，告
    訴人亦多達數人（已如前述），且考量被告至今未賠償告訴
    人分文或與彼等達成和解，是依其涉案程度及本案犯罪情狀
    ，衡酌上情，認不宜宣告緩刑。是被告請求給予緩刑機會，
    要無足採。
(八)不予宣告強制工作部分
　　按行為人以一行為觸犯組織犯罪防制條例第3 條第1 項後段
    之參與犯罪組織罪，及刑法第339 條之4 第1 項第2 款之加
    重詐欺取財罪，依刑法第55條前段規定從一重之加重詐欺取
    財罪處斷而為科刑時，於有預防矯治其社會危險性之必要，
    且符合比例原則之範圍內，由法院依組織犯罪防制條例第3
    條第3 項規定，一併宣告刑前強制工作，有最高法院刑事大
    法庭108 年度台上大字第2306號裁定可參。是上開最高法院
    刑事大法庭裁定認為應視被告行為之嚴重性、表現之危險性
    、對於未來行為之期待性，以及所採措施與預防矯治目的所
    需程度，於有預防矯治其社會危險性之必要，且符合比例原
    則之範圍內，由法院依該條例第3 條第3 項規定宣告刑前強
    制工作，賦與法院就是否宣告強制工作一定之裁量權。查被
    告參與本案詐欺集團之犯罪組織，係依「小迪」、「NANA」
    之指示，負責向王振宇收取其所提領之款項後轉交予集團上
    游收受，考量其係居於該組織之下層地位，並非核心決策角
    色，是其就本案之參與情節輕微；酌以本案之告訴人為5人
    ，且非親自對告訴人實施詐騙，復經本院就其本案犯行定應
    執行有期徒刑1年11月（詳後述），倘若透過刑罰之執行，
    應可矯治並預防其再度危害社會，尚未達須以保安處分預防
    矯治之程度而再施以刑前強制工作之必要，故依比例原則而
    為綜合判斷，原審認尚無適用組織犯罪防制條例第3 條第3 
    項規定，對被告再為宣告強制工作之必要，併予敘明。
(九)上訴駁回部分(即附表一編號1至4所示及沒收部分)：　　
 1、原審認被告附表一編號1至4所示部分，犯罪事證明確，據以
    論罪科刑（即附表二編號1至4「宣告罪刑」欄所示之刑），
    並以行為人之責任為基礎，審酌被告明知現今社會詐欺集團
    橫行，其恣意詐欺行為往往對於被害人之財產及社會秩序產
    生重大侵害，竟為貪圖小利，加入詐欺集團分擔部分犯行，
    而參與犯罪組織及詐欺、洗錢犯罪之構成要件行為，法治觀
    念顯有不足，所為殊值非難，惟念被告於偵查及原審審理時
    就所涉參與犯罪組織、加重詐欺及洗錢之經過事實均自白在
    卷，且其於本案犯行分工參與程度上，係收取車手交付之詐
    欺款項後轉交予集團上游收受，無具體事證顯示其係該犯罪
    團體之主謀或主要獲利者，亦非直接向如附表一編號1至4號
    所示之告訴人施行詐術之人，尚非處於詐欺集團核心地位，
    並考量被告之犯罪動機、手段、情節、暨其自述高中肄業之
    教育智識程度、未婚、無需撫養之親屬、因本案羈押前從事
    餐飲業之家庭經濟生活狀況（見原審金訴卷第283 頁）等一
    切情狀，分別量處如附表二編號1至4「宣告罪刑」欄所示之
    刑。
 2、沒收部分：
 　 按犯罪所得，屬於犯罪行為人者，沒收之；於全部或一部不
    能沒收或不宜執行沒收時，追徵其價額，刑法第38條之1第1
    項前段、第3項分別定有明文。又犯罪所得之沒收、追繳或
    追徵，在剝奪犯罪行為人之實際犯罪所得，其重點置於所受
    利得之剝奪，故無利得者自不生剝奪財產權之問題，是二人
    以上共同犯罪，關於犯罪所得之沒收、追徵，應各按其實際
    利得數額負責，並非須負連帶責任（最高法院105年度台上
    字第1733號判決參照）。所謂各人「所分得」，係指各人「
    對犯罪所得有事實上之處分權限」，法院應視具體個案之實
    際情形而為認定：倘若共同正犯各成員內部間，對於不法利
    得分配明確時，固應依各人實際分配所得沒收；然若共同正
    犯成員對不法所得並無處分權限，其他成員亦無事實上之共
    同處分權限者，自不予諭知沒收；至共同正犯各成員對於不
    法利得享有共同處分權限時，則應負共同沒收之責（最高法
    院104年度台上字第3937號判決意旨參照）。查被告於原審
    及本院審理時供承：本案我實際拿到的報酬是6,000元等語
    （見原審金訴卷第282頁、本院卷第124頁），足認其犯罪所
    得為6,000元，自應依刑法第38條之1第1項前段、第3項規定
    ，就上開未扣案之犯罪所得宣告沒收，並於全部或一部不能
    沒收或不宜執行沒收時，追徵其價額。至扣案行動電話2支
    ，皆為被告於本案案發後所取得，並未用於與詐欺集團成員
    聯繫等情，業經被告陳明在卷（見原審金訴卷第198頁、第2
    79頁），故扣案行動電話2支與本案犯行無涉，爰不予宣告
    沒收，併此敘明。
 3、經核原審此部分之認事用法，均無違誤，各罪量刑及沒收，
    亦屬妥適。
 4、被告上訴意旨略以：我僅有一個領取包裹交給王振宇，又向
    王振宇收取詐騙款項，時空密接，應只有一罪，且我於偵審
    中均認罪，知道錯了，請求減輕其刑及給予緩刑機會乙節。
    按量刑輕重，屬法院得依職權自由裁量之事項，苟其量刑已
    以行為人之責任為基礎，並斟酌刑法第57條各款所列情狀，
    在法定刑度內，酌量科刑，無偏執一端，致明顯失出失入情
    形，自不得指為不當或違法（最高法院103年度台上字第291
    號、第331號判決意旨參照），且在同一犯罪事實與情節，
    如別無其他加重或減輕之原因，下級審量定之刑，亦無過重
    或失輕之不當情形，則上級審法院對下級審法院之職權行使
    ，原則上應予尊重（最高法院85年度台上字第2446號判決意
    旨參照）。查本案原審量刑時，已以行為人之責任為基礎，
    審酌刑法第57條各款所列情狀而為刑之量定，其所為量刑並
    未逾越法定刑度，亦無違背公平正義之精神，客觀上不生量
    刑過重過輕之裁量權濫用，且原審既已詳細記載量刑審酌上
    揭各項被告之犯罪情節、分工參與程度、被告犯後態度、智
    識能力及生活狀況等一切情狀，予以綜合考量後在法定刑內
    予以量刑，尚無違比例原則及罪刑相當原則，難認有何不當
    。至被告辯稱其於附表一各編號所示犯行，乃時空密接，應
    論以一罪，並請求依刑法第59條規定酌減其刑及給予緩刑機
    會等節，均已論駁如前，是被告上訴請求，難認有理由，應
    予駁回。　　　 　
(十)撤銷改判部分（原審諭知無罪部分【即附表一編號5所示告
    訴人乙○○部分】）：
 1、原判決就被告附表一編號5所示之加重詐欺部分，認定告訴
    人乙○○於109年5月12日19時46分許，匯款3,285元至中華郵
    政帳號000-00000000000000號帳戶後，該帳戶因事後遭通報
    為警示帳戶而圈存帳戶內款項，故告訴人乙○○所匯3,285元
    款項並未遭王振宇提領，被告因而未收取告訴人乙○○遭詐欺
    後所匯款項，也無其他證據證明被告有以別種方式參與詐欺
    告訴人乙○○之犯行，顯然非被告所應負責之範圍，認無法證
    明被告就此不部分有何加重詐欺之行為，是不能證明被告犯
    罪，而為無罪之諭知。惟按以現行電信詐欺集團之犯罪模式
    ，行為人為避免犯罪易被發覺並特意造成資金流向斷點，往
    往使用人頭帳戶之方式，詐欺被害人將款項匯至人頭帳戶中
    ，因該帳戶之存摺、提款卡等物均為犯罪行為人所掌握，於
    被害人匯款至人頭帳戶時起至警察受理報案通知金融機關列
    為警示帳戶而凍結其內款項時止，犯罪行為人處於隨時得領
    取人頭帳戶內款項之狀態，顯對帳戶內之款項具有管領力，
    則於被害人將財物匯至人頭帳戶內時，即屬詐欺取財既遂，
    不因其後該帳戶被警示、凍結，犯罪行為人未能或不及領取
    反而成為未遂犯（最高法院第110年度台上字第5577號判決
    可資參考）。查附表一編號5所示部分，本案詐欺犯罪集團
    對告訴人乙○○實行詐術，使其陷於錯誤，將款項匯至上開人
    頭帳戶中，嗣該帳戶雖遭警方列為警示帳戶而無法提領，然
    依前開說明，並不影響被告成立加重詐欺取財罪既遂罪之認
    定，原審為無罪諭知，容有誤會，是檢察官執此提起上訴，
    為有理由。另原審就定應執行刑部分，僅就上訴駁回部分（
    即附表二編號1至4所示部分）合併定其應執行之刑，因未審
    酌附表二編號5所示之刑，亦有未合。從而，原判決既有上
    開可議之處，此部分即屬無可維持，應由本院予以撤銷改判
    。
 2、以行為人之責任為基礎，審酌被告被告之素行、行為時年滿
    19歲、負責向王振宇收取款項後繳回詐騙集團，侵害告訴人
    乙○○之財產法益，所為實值非難，惟考量其在詐欺集團中擔
    任之角色，並非該詐欺集團負責籌劃犯罪計畫及分配任務之
    核心成員，僅屬聽從指示、負責出面收取款項之次要性角色
    ；兼衡其犯罪動機、目的、手段、所獲利益、智識程度、身
    體狀況、目前在鹽水雞店上班，月薪約3萬之經濟狀況、已
    婚、與配偶及父母親同住之家庭生活經濟狀況（見本院卷第
    125頁）及告訴人乙○○所受損害；另參酌被告坦承認罪，迄
    今未能實質彌補本案告訴人乙○○所受損失等一切情狀，量處
    如附表二編號5「宣告罪刑」欄所示之刑，並綜合判斷其整
    體犯罪之非難評價、各罪間關係、法益侵害之整體效果，考
    量犯罪人個人特質，並適度反應其行為之不法與罪責程度，
    及對其施以矯正之必要性，且貫徹刑法公平正義之理念，就
    撤銷改判部分（即附表二編號5所示）與上訴駁回部分（即
    附表二編號1至4所示），所宣告有期徒刑部分定其應執行刑
    如主文第4項所示。
三、不另為無罪部分（即起訴書就附表一編號5所述事實，亦認
    為涉犯洗錢防制法第14條第1項之洗錢罪嫌）：
　　查附表一編號5所示部分，因該人頭帳戶遭通報為警示帳戶
    而圈存帳戶內款項，告訴人乙○○所匯3,285元並未遭王振宇
    提領，被告因而未能收到告訴人乙○○遭詐欺後所匯款項，可
    認其尚未著手實施洗錢罪之構成要件行為，此部分自不得對
    其論以洗錢罪責，是起訴書就附表一編號5所述事實，認被
    告亦涉犯洗錢防制法第14條第1項之洗錢罪嫌，容有誤會，
    惟此部分若成立犯罪，與前揭認定被告犯刑法第339條之4第
    1項第2款三人以上共同詐欺取財罪有罪部分，具有想像競合
    犯之裁判上一罪關係，爰不另為無罪之諭知。又此部分無罪
    之認定，雖與原判決相同，但公訴人認與有罪部分為裁判上
    一罪關係，應在理由中說明不另無罪諭知之理由即可，原判
    決於主文中諭知，容有未洽，爰併予撤銷，附此敘明。 
據上論斷，應依刑事訴訟法第368條、第369條第1項前段、第364
條、第299條第1項前段，判決如主文。
本案經臺灣士林地方檢察署檢察官林思吟提起公訴及移送併辦，
臺灣臺北地方檢察署檢察官楊思恬移送併辦，臺灣高等檢察署檢
察官張瑞娟到庭執行職務。　　　　
中　　華　　民　　國　　110 　年　　11　　月　　16　　日
　　　　　　　　　刑事第十七庭  審判長法　官  鄭水銓  
　　　　　　　　　　　　　　　　　    法　官  沈君玲  
　　　　　　　 　 　　　　　　　　　　法　官  姜麗君  
以上正本證明與原本無異。
如不服本判決，應於收受送達後20日內向本院提出上訴書狀，其
未敘述上訴之理由者並得於提起上訴後20日內向本院補提理由書
（均須按他造當事人之人數附繕本）「切勿逕送上級法院」。
                                      書記官  許俊鴻
中　　華　　民　　國　　110 　年　　11　　月　　16　　日
附錄本案論罪科刑法條全文　　
刑法第339 條之4
犯第三百三十九條詐欺罪而有下列情形之一者，處一年以上七年
以下有期徒刑，得併科一百萬元以下罰金：
一、冒用政府機關或公務員名義犯之。
二、三人以上共同犯之。
三、以廣播電視、電子通訊、網際網路或其他媒體等傳播工具，
    對公眾散布而犯之。
前項之未遂犯罰之。

洗錢防制法第14條
有第二條各款所列洗錢行為者，處七年以下有期徒刑，併科新臺
幣五百萬元以下罰金。
前項之未遂犯罰之。
前二項情形，不得科以超過其特定犯罪所定最重本刑之刑。

組織犯罪防制條例第3條
發起、主持、操縱或指揮犯罪組織者，處三年以上十年以下有期
徒刑，得併科新臺幣一億元以下罰金；參與者，處六月以上五年
以下有期徒刑，得併科新臺幣一千萬元以下罰金。但參與情節輕
微者，得減輕或免除其刑。
具公務員或經選舉產生之公職人員之身分，犯前項之罪者，加重
其刑至二分之一。
犯第一項之罪者，應於刑之執行前，令入勞動場所，強制工作，
其期間為三年。
前項之強制工作，準用刑法第九十條第二項但書、第三項及第九
十八條第二項、第三項規定。
以言語、舉動、文字或其他方法，明示或暗示其為犯罪組織之成
員，或與犯罪組織或其成員有關聯，而要求他人為下列行為之一
者，處三年以下有期徒刑，得併科新臺幣三百萬元以下罰金：
一、出售財產、商業組織之出資或股份或放棄經營權。
二、配合辦理都市更新重建之處理程序。
三、購買商品或支付勞務報酬。
四、履行債務或接受債務協商之內容。
前項犯罪組織，不以現存者為必要。
以第五項之行為，使人行無義務之事或妨害其行使權利者，亦同
。
第五項、第七項之未遂犯罰之。　　

附表一：
編號 被害人 詐欺時間及方式 匯款時間及金額（新臺幣；不含手續費） 匯款帳戶 提領時間 提領地點 提領金額（新臺幣；不含手續費） 證據出處 1 丁○○（有提告；原起訴書附表編號3 ） 109年5月12日16時59分許，假冒「APURE 」廠商佯稱欲解除重複網路訂單云云，致被害人陷於錯誤而匯款。 109年5月12日18時02分許，匯29,987元 陳奕嘉中華郵政帳號000-00000000000000號帳戶 109年5月12日18時14分至15分許 臺北市○○區○○○路○段000號台北富邦銀行玉成分行 30,000元 1.證人即告訴人丁○○證述（偵14760 卷第222 至第225 頁） 2.新北市政府警察局板橋分局板橋派出所陳報單、受理各類案件紀錄表、受理刑事案件報案三聯單、受理詐騙帳戶通報警示簡便格式表、內政部警政署反詐騙諮詢專線紀錄表（偵14760卷第218至221頁、第226 至227 頁） 3.上海商業儲蓄銀行自動櫃員機交易明細表2紙（偵14760卷第229至230 頁） 4.左列帳戶108年10月1日至109年5月13日客戶歷史交易清單（偵14760卷第49至56頁） 5.監視器畫面擷圖5張（偵14760卷第39頁、第162頁、偵17248卷第41頁）    109年5月12日19時6分許，匯5,723元  109年5月12日19時21分許 臺北市○○區○○○路○段000號華南銀行永吉分行 5,000元     109年5月12日18時18分許，匯49,987元  109年5月12日18時29分至34分許 臺北市○○區○○○路○段000號台北富邦銀行玉成分行 109,000元（與編號2戊○○合併提領109,000元）     109年5月12日18時21分許，匯17,336元      2 戊○○（有提告；原起訴書附表編號1 ） 109年5月12日17時30分許，假冒「讀冊生活」廠商佯稱欲解除分期約定轉帳云云，致被害人陷於錯誤而匯款。 109年5月12日18時24分許，匯49,986元     1.證人即告訴人戊○○證述（偵14760 卷第197 至198 頁） 2.臺中市政府警察局第三分局勤工派出所陳報單、受理各類案件紀錄表、受理刑事案件報案三聯單、內政部警政署反詐騙諮詢專線紀錄表、金融機構聯防機制通報單、臺中市政府警察局第三分局勤工派出所受理詐騙帳戶通報警示簡便格式表（偵14760 卷第194 至196 頁、第200 至202 頁） 3.戊○○手機通聯記錄擷圖1張（偵14760卷第199頁上方） 4.網路銀行扣款明細（偵14760卷第199頁下方） 5.左列帳戶108年10月1日至109年5月13日客戶歷史交易清單（偵14760卷第49至56頁） 6.監視器畫面擷圖3張（偵14760卷第39頁、第162頁）    109年5月12日18時26分許，匯2,007元      3 丙○○（有提告；原起訴書附表編號4 ） 109年5月12日某時許，佯稱誤為交易設定，需至自動櫃員機操作解除設定云云，致被害人陷於錯誤而匯款。 109年5月12日19時00分許，匯99,899元【109偵17248併辦】 林雨欣國泰世華商業銀行帳號000-000000000000 號帳戶 109年5月12日19時17分至20分許 臺北市○○區○○○路○段000號華南銀行永吉分行 100,000元 1.證人即告訴人丙○○證述（偵14760 卷第231 頁至第239 頁、第240 至244 頁） 2.新北市政府警察局新莊分局板橋派出所受理刑事案件報案三聯單、受理詐騙帳戶通報警示簡便格式表、內政部警政署反詐騙諮詢專線紀錄表、金融機構聯防機制通報單（偵14760 卷第245 頁、第247 頁、偵26131 卷第79至80頁、第128 頁、偵17248卷第165 至166頁、、第177 至178頁） 3.丙○○中國信託商業銀行帳號【000000000000】號帳戶存摺影本、109 年5 月12日至15日存款交易明細（偵26131 卷第81至83頁、第117 頁） 4.丙○○中國信託商業銀行帳號【000000000000】號帳戶存摺影本、109 年5 月12日至15日存款交易明細（偵26131 卷第84至87頁、第116 頁、第118 頁） 5.丙○○元大商業銀行帳號【00000000000000】號帳戶存摺影本、交易明細（偵17248 卷第98至99頁、第129 頁） 6.丙○○彰化商業銀行帳號【00000000000000】號帳戶存摺影本、109 年5 月12日至16日存摺存款交易明細查詢（偵17248 卷第102 至103 頁、第124 頁） 7.林育麒中華郵政帳號【00000000000000】號帳戶108 年10月1日至109 年5 月18日客戶歷史交易清單（偵14760 卷第57至64頁） 8.林佳郁中華郵政帳號【00000000000000】號帳戶108年10月1日至109年5月17日客戶歷史交易清單（偵14760 卷第65至67頁） 9.監視器畫面擷圖10張（偵14760 卷第164頁下方至165 頁、偵26131 卷第67至71頁、偵17248 卷第41至43頁） 10.提領一覽表（偵17248卷第49頁）    109年5月12日19時51分許，匯50,000元【109偵17248併辦】 蔡珠美中國信託商業銀行帳號000-000000000000號帳戶 109年5月12日20時00分至02分許 臺北市○○區○○○路○段000號華南銀行永吉分行 9,000元     109年5月12日19時53分許，匯50,002元【109偵17248併辦】         109年5月12日20時24分許，匯20,746元【109偵17248併辦】         109年5月12日20時29分許，匯49,987元 林育麒中華郵政帳號000-00000000000000號帳戶 109年5月12日22時27分至31分許 臺北市○○區○○○路○段000號南港後山埤郵局 150,000元（與編號4甲○○合併提領150,000元）     109年5月12日20時30分許，匯48,998元         109年5月13日0時3分許，匯99,899元  109年5月13日2時38分至54分許 臺北市○○區○○○路○段000號南港後山埤郵局 150,000元（另於同日3 時23分許匯款30,000元至林佳郁中華郵政帳戶）     109年5月13日0時5分許，匯49,956元         109年5月13日0時11分許，匯49,965元         109年5月13日0時6分許，匯49,956元（起訴書漏載此筆金額，業據公訴檢察官於109 年10月7 日原審準備程序當庭補充） 林佳郁中華郵政帳號000-00000000000000號帳戶 109年5月13日2 時50分及3時24分許 臺北市○○區○○○路○段000號南港後山埤郵局、臺北市○○區○○路00巷0號南港同德郵局 79,000元（與自林育麒中華郵政帳戶匯款之30,000元合併提領79,000元）  4 甲○○（有提告；原起訴書附表編號5 ） 109年5月12日19時29分許，假冒「金石堂」員工，佯稱誤為交易設定云云，致被害人陷於錯誤而匯款。 109年5月12日20時29分許，匯49,986元 林佳郁中華郵政帳號000-00000000000000號帳戶 109年5月13日20時29至36分許 臺北市○○區○○○路○段000號瑞興銀行南港分行 100,000元 1.證人即告訴人甲○○證述（偵14760 卷第118 至122 頁） 2.高雄市政府警察局鼓山分局龍華派出所陳報單、受理刑事案件報案三聯單、受理詐騙帳戶通報警示簡便格式表、內政部警政署反詐騙諮詢專線紀錄表（偵14760卷第255頁、第262頁、第265至267頁、偵26131 卷第197 頁、偵17248 卷第203 頁、第207頁） 3.甲○○元大商業銀行帳號【00000000000000】號帳戶存款交易明細查詢、存摺影本（偵14760 卷第268頁、偵26131 卷第211 頁） 4.甲○○台新國際商業銀行帳號【00000000000000】號帳戶交易明細（偵26131 卷第209 頁） 5.甲○○永豐商業銀行帳號【00000000000000】號帳戶往來明細（偵17248 卷第214頁） 6.中國信託銀行、台新銀行自動櫃員機交易明細表各1張（偵17248卷第211 頁左下、右下） 7.林佳郁中華郵政帳號【00000000000000】號帳戶108 年10月1日至109 年5 月17日客戶歷史交易清單（偵14760 卷第65至67頁） 8.林育麒中華郵政帳號【00000000000000】號帳戶108 年10月1日至109 年5 月18日客戶歷史交易清單（偵14760 卷第57至64頁） 9.張紫婕合作金庫商業銀行帳號【0000000000000 】號帳戶交易明細表（偵14760 卷第69至75頁） 10.監視器畫面擷圖10張（偵14760 卷第113 頁、163 頁至164 頁、偵26131卷卷第67頁、偵17248卷第45至47頁）    109年5月12日20時32分許，匯49,986元         109年5月12日20時57分許，匯49,986元 林育麒中華郵政帳號000-00000000000000號帳戶   （與編號3丙○○合併提領150,000元）     109年5月12日21時1分許，匯49,986元 張紫婕合作金庫商業銀行帳號000-0000000000000 號帳戶 109年5月12日21時01分許 臺北市○○區○○街000號統一超商玉德店 20,000元     109年5月12日21時21分許，匯29,986元  109年5月12日21時24至25分許 臺北市○○區○○○路○段000號華南銀行永吉分行 60,000元     109年5月12日21時42分許，匯29,986元  109年5月12日21時43分至44分許 臺北市○○區○○○路00號統一超商中坡店 30,000元     109年5月13日0時25分許，匯29,213元【109偵17248併辦】 蔡珠美中國信託商業銀行帳號000-000000000000號帳戶 109年5月13日2時17分許 臺北市○○區○○○路○段000號中國信託銀行松山分行 120,000元     109年5月13日0時34分許，匯29,986元【109偵17248併辦】         109年5月13日1時6分許，匯30,000元【109偵17248併辦】         109年5月13日1時16分許，匯30,000元【109偵17248併辦】         109年5月13日0時16分許，匯29,986元【109偵17248併辦】 林雨欣國泰世華商業銀行帳號000-000000000000號帳戶     5 乙○○（有提告；原起訴書附表編號2 ） 於109年5月12日晚上6時36分許，接獲來電佯稱網路購物，因程序有誤，致多刷幾筆訂單，須依指示解除設定云云，致被害人陷於錯誤而匯款。 109年5月12日晚上7時46分許依犯嫌指示匯款3,285元至右揭帳戶 中華郵政股份有限公司帳號000-000000000000號帳戶。   帳戶圈存抵銷無法提領。 1.證人即告訴人乙○○證述（偵14760卷第204、215頁、第217頁、原審卷第46頁） 2.內政部警政署反詐騙諮詢專線紀錄表、新北市政府警察局永和分局永和派出所受理詐騙帳戶通報警示簡便格式表、受理刑事案件報案三聯單、受理各類案件紀錄表、陳報單、金融機構聯防機制通報單（偵14760卷第205-209、212-214頁；第211、216頁） 3.土地銀行自動櫃員機交易明細表1紙（偵14760卷第210頁）　 

附表二：
編號  事  實              宣告罪刑   1 如附表一編號1所示 己○○犯三人以上共同詐欺取財罪，處有期徒刑壹年貳月。   2 如附表一編號2所示 己○○犯三人以上共同詐欺取財罪，處有期徒刑壹年壹月。   3 如附表一編號3所示 己○○犯三人以上共同詐欺取財罪，處有期徒刑壹年陸月。   4 如附表一編號4所示 己○○犯三人以上共同詐欺取財罪，處有期徒刑壹年肆月。   5 如附表一編號5所示 己○○犯三人以上共同詐欺取財罪，處有期徒刑壹年。